【裁判字號】    95,訴易,28
【裁判日期】    951220
【裁判案由】    侵權行為損害賠償
【裁判全文】
臺灣高等法院民事判決                  95年度訴易字第28號
原      告  戊○○
訴訟代理人  林衍鋒律師
複 代 理人  甲○○
被      告  丁○○
                        樓之1.
            乙○○
                        樓之1.
前 列 二人
共      同
訴訟代理人  景玉鳳律師
            李詩皓律師
共      同
複 代 理人  丙○○
上列當事人間因侵權行為損害賠償事件，經本院於95年12月 6日
言詞辯論終結，判決如下：
    主  文
被告應連帶給付原告新臺幣100,000元，及自民國95年12月7日起
至清償日止按年息5%計算之利息。
原告其餘之訴駁回。
訴訟費用由被告連帶負擔10分之1，餘由原告負擔。
    事  實
甲、原告方面：
一、聲明：
  被告應連帶給付原告新臺幣（下同） 100萬元，及自民國95年
  12月7日起至清償日止按年息5%之利息。
二、陳述：
  (一)美彩股份有限公司（以下簡稱美彩公司）為家族公司，原告
    戊○○為董事長，平日負責廠務；被告丁○○為董事，平日
    負責業務；被告乙○○為監察人，平日負責財務。殊料，被
    告丁○○、乙○○明知原告不欲繼續擔任美彩公司對外舉債
    之連帶保證人，竟利用原告信賴家人之溫和習性，先於民國
    91年1月3日偽造美彩公司股東臨時會議記錄及董事會議記錄
    ，並持向經濟部中部辦公室辦理變更美彩公司負責人為被告
    丁○○，嗣於92年 4月17日在華南銀行埔乾分行（以下簡稱
    華南銀行）「3A一般循環性貸款」借款契約書「連帶保證人
    」欄上偽造原告之署押及印文，使原告自92年 4月24日起至
    93年4月24日止，無端負擔新台幣（下同）480萬元之連帶保
    證債務，另於92年10月29日、92年10月30日在彰化商業銀行
    光復分行（以上簡稱彰化銀行）借據「連帶保證人」欄上偽
    造原告之署押及印文，分別使原告戊○○自92年10月29日、
    92年10月30日起至93年10月29日、93年10月30日止，無端負
    擔200萬元及1,400萬元之連帶保證債務，被告 2人之犯行所
    生損害或危險，高達 2,080萬元。被告之偽造文書犯行，業
    經臺灣板橋地方法院（以下簡稱板橋地院）以94年訴字第
    493號、本院以95年上訴字第140號判決有罪，被告卻不思悔
    誤，不與原告和解，反飾詞圖卸，更曾當庭咆哮原告。
  (二)原告因被告捏造原告同意擔任上開借貸債務之連帶保證人之
    虛偽事實，致原告受有 2,080萬元之連帶保證債務，倘被告
    丁○○、美彩公司繳息異常，因原告係有財產之人，原告在
    92年 4月至93年10月間即受有財產遭聲請拍賣之危險，嚴重
    侵害原告之姓名權。爰依民法第19條、第 195條第1項規定，
    請求被告連帶賠償非財產上損害100萬元。
乙、被告方面：
一、聲明：
  原告之訴駁回。
二、陳述：
  (一)原告並未舉證其所受之損害為何且是否與其請求相當，況本
    件所涉之偽造文書案件尚未確定。
  (二)本件涉及之擔保物均屬被告丁○○所有，原告僅係借名登記
    名義人，原告將該等不動產移轉登記予他人，業經板橋地方
    法院檢察署以背信罪起訴。丁○○為美彩公司之實際負責人
    ，原告僅為掛名之人，且原告曾授權被告使用其印章，因兩
    造發生糾紛，原告始否認授權等語置辯。
    理  由
一、原告主張被告 2人未獲原告之授權，擅自使用原告之印章蓋
    用於借款契約書偽造文書，致原告無端負2,080萬元之連帶
    保證債務，倘被告丁○○、美彩公司繳息異常，因原告係有
    財產之人，原告即受有財產遭聲請拍賣之危險，嚴重侵害原
    告之姓名權。
    被告則以原告實則係授權被告使用其印章，因兩造發生糾紛
    ，原告始否認授權等語置辯。
二、經查，原告主張被告 2人偽造文書之犯行，業經板橋地院以
    94年訴字第493號、本院95年上訴字第140號判決有罪在案，
    有判決書附卷可稽；復有相關之借款契約書、借據影本在卷
    可佐。被告 2人雖抗辯原告授權其等使用其印章云云，然查
    ：
  (一)原告原為美彩公司登記之董事長，於91年 1月16日變更登記
    被告丁○○為現任美彩公司董事長，有美彩公司變更登記事
    項表附於刑事卷可稽。又如附表所示之借據及借款契約連帶
    保證人欄、對保欄、條款內容欄上，有原告之簽名或印文，
    均非原告所為，業據原告於刑事案件指證綦詳，且被告 2人
    亦坦承為被告乙○○所為。且有如附表所示之借據及借款契
    約附於刑事卷可憑。而其上原告印文，係被告乙○○經被告
    丁○○指示，持用所保管之原告印章所為，該印章現仍為美
    彩公司保管中，並經被告刑事案件之辯護人於板橋地院刑事
    第一審審理時提出，經核閱印文無誤，有該印章之印文存卷
    可佐。
  (二)原告於刑事案件堅稱：並未同意繼續為美彩公司借款擔任連
    帶保證人，也未授權被告於附表所示借據及借款契約，蓋用
    其印章及代簽其姓名為保證人。被告 2人亦無法提出任何證
    據，足以證明原告有同意擔任美彩公司借款保證證人。且被
    告丁○○於刑事案件偵查時提出之答辯狀中載稱，原告因美
    彩公司有負債，而不願續任董事長職務等語；並於偵查中坦
    稱：原告不願至銀行展延借款契約，故美彩公司變更負責人
    等語。足見原告因對美彩公司之財務擔心，不願再為負責人
    及為美彩公司作保。被告等則因原告不願至銀行延展借款契
    約作連帶保證人，而將其負責人名義予以變更。自無權擅自
    用原告名義，盜用印章、偽簽其姓名，簽訂借款契約及借據
    。
  (三)原告固於90年10月19日與彰化銀行所簽訂之授信約定書，在
    其一般條款第10條中約定：「凡持有貴行（按即彰化銀行）
    發給立約人之擔保物收據或保管證或立約人印鑑，前往貴行
    請求返還或更換擔保物及其有關文件者，均視為立約人之代
    理人，貴行得准予返還或更換之。」於特別條款另約定：
    「本約定書上之簽名及印鑑，皆為立約人同時親自為之，嗣
    後立約人如與貴行有授信往來，悉憑該簽名或印鑑任擇一式
    ，即生效力。」並為證人即彰化銀行承辦人員林淑貞於刑案
    證述在卷，復有該授信約定書附卷可證。然此係規範原告與
    彰化銀行間之契約責任，並不足以認持用原告印鑑章者，即
    為原告之有權代理人或認定原告授權之依據。原告雖於擔任
    美彩公司董事長時，同意於91年10月29日、同月30日彰化銀
    行借款人為美彩公司、借款各為200萬元、1400萬元之借據
    之連帶保證人，但原告不續任美彩公司董事長之後，如借款
    契約展期換約，並不當然認其仍同意繼續擔任保證人，得私
    擅冒簽其姓名及盜蓋其印章，偽稱原告為連帶保證人。原告
    另與華南銀行於86年8月1日簽訂授信約定書，其第2 條約定
    ：「立約人於名稱、組織、章程內容、留存印鑑、代表人、
    代表人權限範圍或其他足以影響貴行（按即華南銀行）權益
    變更之情事發生時，應即以書面將變更情事通知貴行，並辦
    妥變更或註銷留存印鑑之手續，於未為前項通知及變更或註
    銷留存印鑑手續前與貴行所為之交易，立約人均願負其責任
    ，如因而造成貴行損害，並負賠償責任。」第14條約定：「
    為便於嗣後立約人與貴行一切受（授）信往來（含立約人之
    保證行為），立約人茲同意，除另有約定外，憑後列之印鑑
    式樣蓋（簽）於受（授）信契據，即生效力（本條為個別商
    議條款）。」並為證人即華南銀行承辦人員藍木全於刑案證
    述在卷，且有該授信約定書存卷得憑。基於上開同一理由，
    亦不得認被告於92年4月17日與華南銀行簽訂3A一般循環性
    貸款借款契約，原告有繼續同意擔任連帶保證及授權被告等
    用其印章，簽其姓名，另簽新之契約。
  (四)至被告主張原告不擔任美彩公司董事長後，於彰化銀行92年
    10月 7日擔保（質押）透支契約時，仍同意擔任保證人，足
    證原告於離職後，仍同意為美彩公司於其擔任董事長借款之
    展期負責云云。然核原告於彰化銀行簽訂91年10月21日擔保
    透支契約及92年10月7日擔保（質押）透支契約對保時，依
    前述個別商議條款，本無須原告親自為之，但原告仍親自簽
    名、捺印，則足見原告於不擔任美彩公司董事長職務後，對
    於美彩公司之借款債務延展是否有同意續任保證人，明確加
    以考量選擇，如同意則親自為之，而被告辦理本件如附表所
    示借款契約及借據時，並未通知原告徵求同意，且於原告前
    已表示不再同意之情況下，擅自私下為之，尤足證其有偽造
    文書罪之犯意。（以上參本院95年上訴字第 140號判決理由
    欄，本院卷第4頁以下）
  (五)綜上，被告 2人抗辯已獲原告授權使用印章同意擔任保證人
    云云，即無可採。至於被告抗辯登記為原告名義之不動產，
    實為被告丁○○所有，原告將之移轉登記為他人所有，業經
    檢察官提起公訴部分。遑論，檢察官起訴尚未經法院判決，
    不能據認原告之背信罪成立；且，縱令原告並非擁有不動產
    之人，原告既被冒名擔任連帶保證人，如被告丁○○或美彩
    公司繳息不正常，原告有被銀行追償之可能，原告主張其姓
    名權受侵害，請求非財產上之損害，亦屬有據。
三、被告2人不法侵害原告姓名權之事實，既經認定，原告請求
    被告2人負連帶賠償責任，應予准許。爰審酌原告被冒名擔
    任連帶保證人之金額高達2千餘萬元，原告在92年4月起至93
    年10月間受有財產被追償之危險，其主張精神痛苦，尚非無
    據。但原告請求非財產上之損害100萬元，爰審酌兩造之身
    分、地位、經濟能力、所生之損害等一切情狀，本院認原告
    請求之金額過高，以10萬元為妥適。從而，原告基於侵權行
    為之損害賠償請求權，請求被告連帶賠償原告10萬元，及自
    本院言詞辯論期日（即原告送達民事辯論意旨狀）95年12月
    6日之翌日（7日）起至清償日止，依法定利率計算之遲延利
    息部分，洵屬正當，應予准許。逾此部分所為之請求，為無
    理由，應予駁回。
四、結論：本件原告之訴，為一部有理由，一部無理由，依民事
    訴訟法第79條、第85條第2項，判決如主文。
中    華    民    國    95    年    12    月    20    日
                    民事第二庭
                        審判長法  官  吳謙仁
                              法  官  張  蘭
                              法  官  蘇瑞華
正本係照原本作成。
不得上訴。
中    華    民    國    95    年    12    月    21    日
                              書記官  賴以真
附表：
┌─┬──────┬───────────┬─────────┐
│編│文書名稱    │偽造之署押及盜蓋之印文│備考              │
│號│            │                      │                  │
├─┼──────┼───────────┼─────────┤
│  │華南銀行3A一│1.連帶保證人欄偽造之劉│1.偽造之簽名應沒收│
│  │般循環性貸款│  耀龍簽名1枚、盜蓋印 │  。              │
│１│借款契約    │  章之印文1枚。       │2.盜蓋印章之印文為│
│  │            │2.對保人欄盜蓋戊○○印│  真正，不得沒收。│
│  │            │  章之印文3枚。       │3.見93年度發查字第│
│  │            │3.契約條款內容欄盜蓋之│  1841號偵查卷第13│
│  │            │  戊○○印文4枚。     │  2頁、第133頁。  │
├─┼──────┼───────────┼─────────┤
│  │彰化商業銀行│1.連帶保證人欄偽造之劉│1.偽造之簽名應沒收│
│２│借據        │  耀龍簽名1枚、盜蓋印 │  。              │
│  │            │  章之印文1枚。       │2.盜蓋印章之印文為│
│  │            │2.借款條款內容欄盜蓋劉│  真正，不得沒收。│
│  │            │  耀龍印章之印文1枚。 │3.見93年度聲他字第│
│  │            │                      │  2744號偵查卷第7 │
│  │            │                      │  頁。            │
├─┼──────┼───────────┼─────────┤
│３│彰化商業銀行│1.連帶保證人欄偽造之劉│1.偽造之簽名應沒收│
│  │借據        │  耀龍簽名1枚、盜蓋印 │  。              │
│  │            │  章之印文1枚。       │2.盜蓋印章之印文為│
│  │            │2.借款條款內容欄盜蓋劉│  真正，不得沒收。│
│  │            │  耀龍印章之印文1枚。 │3.見93年度聲他字第│
│  │            │                      │  2744號偵查卷第8 │
│  │            │                      │  頁。            │
└─┴──────┴───────────┴─────────┘


司法院資訊處製作；財團法人民間司法改革基金會備份。
